臺北高等行政法院判決　　　　　　　　　　　　　　　九十年度訴字第四九七九號
　　　　　　　　　　　　　　　.
　　原　　　告　甲○○
　　訴訟代理人　戊○○
　　　　　　　　劉秋絹律師
　　被　　　告　經濟部智慧財產局
　　代　表　人　陳明邦（局長）
　　訴訟代理人　乙○○
　　　　　　　　丁○○
　　參　加　人　應大實業有限公司
　　代　表　人　丙○○董事長.
右當事人間因商標評定事件，原告不服經濟部中華民國九十年六月一日經（九○）訴
字第○九○○六三一二○四○號訴願決定，提起行政訴訟，經本院裁定命參加人參加
訴訟。本院判決如左：
　　主  文
原告之訴駁回。
訴訟費用由原告負擔。
　　事  實
一、事實概要：
    參加人於民國七十九年七月十三日以「王冠CROWN」商標（下稱系爭商標），指
    定使用於當時商標法施行細則第二十四條所定商品及服務分類表第八十九類之熱
    水器、烤箱、爐具及保暖器商品，向被告前身即中央標準局（八十八年一月二十
    六日改制為經濟部智慧財產局）申請註冊，經審查准列為註冊第五一九二二七號
    商標，嗣原告以該註冊商標有違註冊時商標法第三十七條第一項第十二款之規定
    ，對之申請評定，經其審查為申請不成立，原告不服，提起訴願，經遭決定駁回
    ，遂向本院提起行政訴訟。
二、兩造聲明：
　(一)原告聲明：
    1.訴願決定及原處分均撤銷。
    2.被告應為原告評定申請成立之處分。
    3.訴訟費用由被告負擔。
　(二)被告及參加人均聲明：（參加人未於言詞辯論期日到場，聲明及陳述依其所提之
    答辯狀所載）
    1.駁回原告之訴。
    2.訴訟費用由原告負擔。
三、兩造之爭點：參加人之審定第五一九二二七號「王冠 CROWN」商標指定使用於不
    同分類之商品，是否有相同或近似於他人同一商品或同類商品之註冊商標而構成
    商標法第三十七條第一項第十二款之違反？
　(一)原告主張之理由：
    1.商標法施行細則第四十條第二款之規定：「商標評定案件適用註冊時之規定。
      」本件系爭商標於八十年四月一日取得註冊，應適用七十八年五月二十六日修
      正公布之商標法，合先陳明。
    2.系爭商標註冊時商標法第五十二條第一項規定：「商標之註冊違反第三十七條
      第一項各款之規定者，利害關係人得申請商標主管機關評定其註冊為無效」，
      原告之「CROWN ASIA」、「CROWN  WORLD」兩商標，因系爭商標之存在而遭撤
      銷審定，是系爭商標之註冊與否影響原告之權益至深且鉅，原告自為合法之利
      害關係人，此併予陳明。
    3.商標圖樣相同或近似於他人同一商品或同類商品之註冊商標者，不得申請註冊
      ，為系爭商標註冊時商標法第三十七條第一項第十二款所明定。本款之適用以
      兩造商標圖樣相同或近似，且指定使用於同一或同類商品為要件。首先就商標
      之近似程度以觀之，商標在外觀、觀念或讀音有一方面近似即屬近似之商標，
      此為被告編印之商標手冊中所明示。系爭商標為「王冠CROWN」，而原告據以
      評定之據爭商標為「金冠GOLDEN CROWN」，兩造商標之重點均在「冠」與「
      CROWN」，非但在外觀、讀音上僅有一字之差，極為近似，在觀念上更可說是
      完全相同。蓋「金冠」就是「王冠」，「王冠」也必然就是金色的，未曾聽過
      「王冠」有其他顏色，被告曾於中台異字第Ｇ00000000、Ｇ0000
      0000號異議審定書中，以「二者商標之主要部分，均有外文『CROWN』」
      為由，認定「王冠CROWN」與「CROWN ASIA」、「CROWN WORLD」近似，而撤銷
      原告之「CROWN ASIA」、「CROWN WORLD」二商標；但對與「王冠CROWN」在各
      方面都更近似之「金冠GOLDEN CROWN」卻判定為不近似，顯然並不合理。被告
      曾於中台異字第Ｇ00000000號異議審定書中，認定「王冠 CROWN」與
      「皇爵 GOLDEN CROWN」構成近似，則同理可證，「王冠CROWN」與「金冠 GOL
      DEN CROWN」必然亦屬近似之商標，因此，本件二造商標之近似，應已無庸置
      疑。
    4.就兩造商標是否指定使用於同一或同類商品而論，本件之系爭商標指定使用於
      「熱水器、烤箱、爐具及保暖器」等商品，據以異議之商標則指定使用於「電
      扇、吊扇、烤麵包機、熱風機、增濕機、空氣淨化機、冷風機、乾燥機、電爐
      、冷氣機、暖氣機、烘碗機、電冰箱、洗衣機」等商品，兩造商標當時固分屬
      第八十九類及第八十七類所定之商品分類，非屬同類，但其中之「爐具」與「
      電爐」則顯屬「同一商品」。「電爐」難道不是「爐具」的一種嗎？依當時第
      八十九類及第八十七類之商品例示所列，第八十九類之「爐具」相關商品包括
      「熱水爐、烤爐、壁爐、炭爐、（露營用）爐灶、醱酵爐、烤肉爐、快速爐、
      烤餅爐、瓦斯爐、溫酒爐、煤油爐、煤氣爐、微波爐、電磁爐、電保溫爐、暖
      爐、懷爐、電暖爐」等，幾乎包括了所有爐具產品，原告實不知不屬於上述爐
      具產品的「電爐」究竟是何所指？
    5.商標法之規定為「同一商品或同類商品」，均不得以近似之圖樣註冊。亦即近
      似之商標即使分屬不同類，只要足堪認定為同一商品，即應不准申請註冊。商
      品之分類千頭萬緒，掛一漏萬難免。有時同一商品，竟分屬不同類別！例如五
      十九年時，指定使用於「冷氣機、冷風機、熱風機、乾燥機、暖氣機、空氣淨
      化機、除濕機」等商品之商標，有二十五件註冊於「電氣機械類」，有三十二
      件註冊於「電爐、電扇、電氣冰箱類」，有二十九件註冊於「不屬別項之機械
      器具及其各附件」。又指定使用於「洗衣機」商品之商標，當時亦有十三件註
      冊於「電氣機械類」，十三件註冊於「不屬別項之機械器具及其各附件」。難
      道分屬不同類別之「冷氣機」就不算「同一或同類」商品嗎？因此，在判斷二
      造商品是否同一或同類時，除了看二造商品在商標法上之分類歸屬之外，還應
      參酌實際情形以定之。
　(二)被告主張之理由：
　  商標圖樣相同或近似他人同一商品或同類商品之註冊商標，及其註冊商標期滿失
    效後未滿二年者，不得申請註冊，為本件商標註冊時商標法第三十七條第一項第
    十二款所明定。本款之適用，除二造商標圖樣相同或近似之外，其所指定使用之
    商品復需為同一商品或同類商品。查本件系爭商標係指定使用於熱水器、烤箱、
    爐具及保暖器商品，據以評定商標則係指定使用於電扇、吊扇、烤麵包機等商品
    ，依據系爭商標註冊當時（七十六年十月十九日修正發布）商標法施行細則第二
    十四條所定商品分類，二者分屬第八十九類及第八十七類，是以兩商標所指定使
    用商品並非屬「同一或同類」，從而本件系爭商標之註冊應無前開法條規定之適
    用。
  (三)參加人主張之理由：
    1.商標之評定，應適用註冊當時之商標法規定，除參照最高行政法院六十年判字
      第三七四號判例外，亦為現行商標法施行細則第四十條第二款所明定。參加人
      所有註冊之系爭商標，於八十年四月一日核准註冊，則系爭商標之評定應適用
      七十八年五月二十六日公布之商標法。惟七十八年五月二十六日公布之商標法
      ，其中第三十七條第一項第十二款前段，此項規定之適用應以使用於同一商品
      或同類商品為要件。系爭商標所指定使用之熱水器、烤箱、爐具及保暖器商品
      （屬當時商標法施行細則第二十四條第八十九類商品），與據以評定之註冊第
      一一八九三二號「金冠GOLDEN CROW」商標所指定使用之電扇、吊扇、烤麵包
      機、熱風機、增濕機、空氣淨化機、冷風機、乾燥機、電爐、冷氣機、暖氣機
      、烘碗機、電冰箱、洗衣機（屬當時商標法施行細則第二十四條第八十七類電
      氣機械器具），二者既非同一商品，亦非系爭商標註冊時商標法施行細則（七
      十六年十月十九日修正公布）第二十四條所列之同類商品，則系爭商標根本無
      違註冊當時商標法第三十七條第一項第十二款規定，此亦有台七十七訴字第六
      三三八號行政院決定書之決定理由可資佐證。有關上述系爭商標與據以評定之
      註冊商標二者並非同一商品或同類商品，亦訴願決定書理由予以指明。
    2.判斷商標之近似與否，應隔離觀察其有無引起混同誤認之虞以為斷，迭經最高
      行政法院著有判例。查系爭商標章係由中文「王冠」、英文「CROWN」組成，
      據以評定之註冊第一一八九三二號商標係由中文「金冠」、英文「GOLDEN
      CROWN」組成。就中文部分比較而論，一為「王冠」，為國王之冠帽，專供國
      王配戴，另一為「金冠」，意為金色的冠帽，任何人均可配戴；二者之外觀、
      觀念、讀音、意義及使用者均迥然不同。次以英文部分比較而言，「CROWN」
      與「GOLD EN CROWN」有著外觀及意義上之極大差異，加以系爭商標之「CROWN
      」係草體字，據以評定之註冊商標「GOLDEN CROWN」為書寫體字，且於「CROWN
      」之前結合「GOLDEN」，二者亦予人不同之意匠型態。
    3.依七十一年判字第八十三號裁判，註冊第六五一八一號「鷹王 EAGLE」商標與
      註冊第二一○八九號「金鷹GOLDEN EAGLE」商標，二者無使人產生混同誤認之
      虞，非屬近似之商標，七十一年判字第二四三號裁判，系爭「紅鷹RED EAGLE
      」商標與據以異議之「金鷹GOLDEN EAGLE」商標，二者分別顯然，非屬近似。
      七十二年判字第六七○號裁判，系爭「金兔GOLDEN RABBIT」商標與據以異議
      之「兔牌RABBIT」商標，二者分別顯然，並無使人產生混同誤認之虞。二商標
      圖樣之中文及英文，其二者之名詞相似（如中文為鷹、兔，英文為EAGLE、RAB
      BIT），但另一者之名詞前結合有形容詞（如中文為金鷹、金兔，英文為GOLDE
      N EAGLE，GOLDEN RABBIT），則二者分別顯然，非屬近似之商標。準此觀之，
      本件系爭商標與據以評定之註冊商標，二者之中文「冠」相同，英文之「 CRO
      WN」相同，但據以評定之註冊商標之中文「冠」及其文「CROWN」前面另結合
      有形容詞「金」、「GOLDEN」，本件商標評定之案情與前揭判列相同，則系爭
      商標與據以評定之註冊商標二者應為非近似之商標，當可得到有力之支持與證
      明。
  　　理  由
一、參加人於七十九年七月十三日以「王冠 CROWN」商標，指定使用於當時商標法施
    行細則第二十四條所定商品及服務分類表第八十九類之熱水器、烤箱、爐具及保
    暖器商品，向被告前身即中央標準局申請註冊，經審查准列為註冊第五一九二二
    七號商標，嗣原告以該註冊商標有違註冊時商標法第三十七條第一項第十二款之
    規定，對之申請評定，經被告審查為申請不成立，原告不服，提起訴願，經遭決
    定駁回之事實，有八十九年三月三十一日（八九）信商字第八九○四六九號評定
    申請書、九十年一月十八日（九○）智商○八一○字第九○○○○五二七三號評
    定書及九十年六月一日經（九○）訴字第○九○○六三一二○四○號訴願決定書
    可證，堪信為真實。本件爭點應為參加人之審定第五一九二二七號「王冠CROWN
    」商標指定使用於不同分類之商品，是否有相同或近似於他人同一商品或同類商
    品之註冊商標而構成商標法第三十七條第一項第十二款之違反？
二、按「商標評定案件適用註冊時之規定。但其申請或提請評定之程序適用評決時之
    規定」，為現行商標法施行細則第四十條第二款所明定。本件系爭註冊第五一九
    二二七號商標係於八十年四月一日獲准註冊，依上開說明，系爭商標評定應適用
    七十八年五月二十六日修正公布之商標法，合先陳明。依系爭商標註冊時商標法
    第五十二條第一項規定：「商標之註冊違反第三十七條第一項各款之規定者，利
    害關係人得申請商標主管機關評定其註冊為無效」，又商標圖樣相同或近似於他
    人同一商品或同類商品之註冊商標者，不得申請註冊，為系爭商標註冊時商標法
    第三十七條第一項第十二款所明定。查系爭商標「王冠CROWN」與原告據以異議
    之據爭商標「金冠GOLDEN CROWN」，二者中文部分一為「王冠」，一為「金冠」
    ，外文部分一為「CROWN」，一為「GOLDEN CROWN」，兩商標整體外觀及觀念均
    相彷彿，異時異地隔離觀察，一般消費者施以普通注意，易產生混淆誤認之虞，
    應認係近似商標。參加人主張系爭商標與據爭商標非近似一節，尚非可採。
三、復查，系爭商標所指定使用於當時商標法施行細則第二十四條第八十九類商品，
    商品名稱為熱水器、烤箱、爐具及保暖器商品，與據以評定之註冊第一一八九三
    二號「金冠 GOLDEN CROW」商標所指定使用之電扇、吊扇、烤麵包機、熱風機、
    增濕機、空氣淨化機、冷風機、乾燥機、電爐、冷氣機、暖氣機、烘碗機、電冰
    箱、洗衣機，屬當時商標法施行細則第二十四條第八十七類電氣機械器具，並非
    同類商品。原告雖主張其指定使用商品中之「爐具」與據爭商標指定使用商品之
    「電爐」顯屬「同一商品」云云。但查，電爐商品乃昔日所使用之商品，係一含
    有圓形底座，其上覆蓋數圈圓形線圈，並以插電方式，藉助圓形線圈導電發熱，
    供烹飪用途之物品，業據被告陳明在卷，與系爭商標指定使用之爐具，則包括「
    熱水爐、烤爐、壁爐、炭爐、（露營用）爐灶、醱酵爐、烤肉爐、快速爐、烤餅
    爐、瓦斯爐、溫酒爐、煤油爐、煤氣爐、微波爐、電磁爐、電保溫爐」（見原告
    所提第八十九類熱水器、烤箱、爐具及保暖器之國際分類項目）尚有不同。況爐
    具為上開相關例示爐具用品之集合總稱，與電爐係指單一用品顯非同一內容甚明
    。因此原告主張「爐具」與據爭商標指定使用商品之「電爐」屬「同一商品」部
    分，非屬可採。系爭商標與據爭商標所指定使用之商品既非同類，亦非同一，雖
    兩商標構成近似，仍不符系爭商標註冊時商標法第三十七條第一項第十二款之構
    成要件。從而被告以系爭商標圖樣與據爭商標圖樣非屬近似，評定申請不成立，
    所憑理由雖屬不當，但依其他理由認為該評定結論仍屬正當，訴願決定據此維持
    原處分，於法並無不合。原告主張前詞，聲請撤銷訴願決定及原處分，並請求命
    被告應為評定申請成立之處分，為無理由，應予駁回。
據上論結，本件原告之訴為無理由，爰依行政訴訟法第九十八條第三項前段，判決如
主文。
中　　華　　民　　國　　九十一　　　年　　　七　　　　月　　　四　　　　日
                      臺 北 高 等 行 政 法 院   第 三 庭
                                         審 判 長 法  官　姜素娥
                                                  法  官　林文舟
                                                  法  官　陳國成
右為正本係照原本作成。
如不服本判決，應於送達後二十日內，向本院提出上訴狀並表明上訴理由，如於本判
決宣示後送達前提起上訴者，應於判決送達後二十日內補提上訴理由書（須按他造人
數附繕本）。
中　　華　　民　　國　　　九十一　　年　　　七　　　　月　　　五　　　　日
          　　　　　　　　　　　　　　    　      書記官  王英傑
